【裁判字號】    98,交聲,1800
【裁判日期】    980525
【裁判案由】    聲明異議
【裁判全文】
臺灣臺中地方法院交通事件裁定        98年度交聲字第1800號
原處分機關  交通部公路總局臺中區監理所
異  議  人
即受處分人  甲○○
上列受處分人因違反道路交通管理處罰條例案件，對於原處分機
關交通部公路總局臺中區監理所事中華民國98年5 月14日所為之
處分（原處分：中監違字第裁60-HC0000000號），聲明異議，本
院裁定如下：
    主  文
原處分關於罰鍰新臺幣肆萬玖仟伍佰元部分撤銷。
前項撤銷部分，甲○○不罰。
    理  由
一、按受處分人之聲明異議有理由者，交通法庭應以裁定將原處
    分經聲明異議之部分撤銷，道路交通案件處理辦法第20條前
    段定有明文。
二、異議意旨略以：依據行政罰法第26條規定，一行為同時觸犯
    刑事法律及違反行政法上義務規定者，依刑事法律處罰之。
    本人業經法院被判緩起訴處分，並已繳納新臺幣60,000元在
    案，而監理機關另要向本人處罰行政罰鍰新臺幣49,500元，
    並執行吊扣駕照，實無再一事二罰處行政罰之必要，請庭上
    撤銷行政罰鍰新臺幣49,500元，以維持公平正義原則云云。
三、原處分意旨則以：緣異議人即受處分人甲○○駕駛2492-NH
    號自用小客車，於96年2月9日23時25分許，在清水鎮○○路
    與高美路口處，因交通事故致人受傷，經抽血測得其酒精含
    量為229.9mg/dl（換算為呼氣值為1.15mg/l），經臺中縣警
    察局清水分局依違反道路交通管理處罰條例第35條第1 項舉
    發，原處分機關認按刑事訴訟法所規定之緩起訴處分乃父條
    件之不起訴處分，本質上為不起訴處分之一種，以觀該法第
    256 規定自明；至檢察官為緩起訴處分時，依刑事訴訟法第
    253條之2第1 項規定，對被告所為之指示及課予之負擔，乃
    屬一種特殊處遇措施，並非刑罰。緩起訴處分中檢察官命被
    告支付一定金額，且此項公益捐對被告條件交換之特殊處遇
    措施，其性質即非刑罰（制裁）而係被告為向檢察官表明深
    感悔悟，以換取緩起訴處分，避免日後遭法院判處罪刑之條
    件，故並無一事不二罰適用之問題，緩起訴期滿若未經撤銷
    ，則其最終效果與不起訴同，行政機關自仍得依違反行政法
    上義務裁處之。從而，核與行政罰法第26條所稱一事不二「
    罰」之要件不合，受處分之人自不得以其以履行檢察官緩起
    訴處分所命之金錢給付為由，援引行政罰法第26條之規定，
    主張就同一行為免受行政罰，本案緩起訴1 年期間業已期滿
    ，實質確定，異議人免受刑事訴追，裁處罰鍰新臺幣49,500
    元、吊扣駕駛執照2年、施以道安講習之處分。
四、本院認：
（一）按汽車駕駛人（包括機器腳踏車）飲用酒類或其他類似物
      後其吐氣所含酒精濃度超過每公升0.25毫克或血液中酒精
      濃度超過百分之0.05以上者，不得駕車，道路交通安全規
      則第114條第2款定有明文。又汽車駕駛人，駕駛汽車經測
      試檢定有酒精濃度超過規定標準者，處15,000元以上60,0
      00元以下罰鍰，並當場移置保管其車輛及吊扣其駕駛執照
      1年，因而肇事致人受傷者，並吊扣其駕駛執照2年；汽車
      駕駛人經依第1 項規定吊扣駕駛執照，並於吊扣期間再有
      第1項情形者，處新臺幣60,000 元之罰鍰，並當場移置保
      管該汽車及吊銷其駕駛執照；如肇事致人重傷或死亡者，
      吊銷其駕駛執照，並不得再考領，道路交通管理處罰條例
      第35條第1項第1款、第3項分別定有明文。
（二）又94年2月5日公布，95年2月5日施行之行政罰法第1 條規
      定「違反行政法上義務而受罰鍰、沒入或其他種類行政罰
      之處罰時，適用本法。但其他法律有特別規定者，從其規
      定」，足認行政罰法係屬行政罰之基本法，而道路交通管
      理處罰條例本質上係屬行政罰，此由該條例中就交通違規
      行為所定法律效果包括罰鍰、吊扣證照裁罰等行政罰觀之
      甚明（參照行政罰法第1條、第2條將罰鍰、吊扣證照處分
      均定為行政罰），是違反道路交通管理處罰條例之裁罰事
      件，自有行政罰法之適用。
（三）再按行政罰法第26條一事不二罰之立法理由：「一行為同
      時觸犯刑事法律及違反行政法上義務規定時，由於刑罰與
      行政罰同屬對不法行為之制裁，而刑罰之懲罰作用較強，
      固依刑事法律處罰，即足資警惕時，實無為一事二罰再處
      行政罰之必要，且刑事法律處罰，由法院依法定程序為之
      ，較符合正當法律程序，應予優先適用，但罰鍰以外之沒
      入或其他種類行政罰，因兼具維護公共秩序之作用，為達
      行政目的，行政機關仍得並與裁處。」故刑罰與行政罰，
      其處罰行為人違法行為之目的相同，若依刑事法律處罰，
      已足資警惕行為人時，實無為一事二罰再處行政罰之必要
      （臺灣高等法院臺中分院96年度交抗字第253、第262號、
      第287號、第288號裁定可資參照）。按刑事訴訟法第253
      條之2 規定，命被告向被害人道歉、立悔過書、為金錢給
      付、勞務給付、提供義務勞務或處遇措施，應得被告之同
      意（其中金錢給付、勞務給付、提供義務勞務或處遇措施
      ，因涉及被告之財產及人身自由拘束，且產生未經裁判即
      終局處理案件之實質效果尚須考慮被告之意願），上開金
      錢給付、勞務提供等各種拘束雖均不屬「刑罰」性質，仍
      對行為人產生實質上制裁效果，並對行為人財產、自由、
      尊嚴等權利產生不良影響，尤其除金錢給付部份外，其餘
      種類負擔至今均未能以金錢量化，倘被告就同一行為所受
      緩起訴負擔並非金錢給付，則無從與行政罰鍰之金錢給付
      相較，故緩起訴處分是否即等同不起訴處分，即非無疑。
      又道路交通管理處罰條例第35條所規定之裁處含有罰鍰與
      吊扣駕照之處分，二者分屬行政罰法法理中之對於過去違
      反義務行為處罰之秩序罰，以及對於預防將來再犯危險之
      管制罰，前者對於過去義務違反而為秩序罰之目的與刑事
      制裁所欲達到保護交通安全之目的相同，二者目的既然相
      同，則處以較重之刑事制裁已足，無重複處罰之必要，以
      免使行為人產生雙重之財產損害（臺灣高等法院臺中分院
      96年度交抗字第287 號裁定可資參照）。職此，同時觸犯
      刑事法律及違反行政法上義務規定之行為，行政機關得否
      科以與刑罰相類之行政罰處罰，除上述關於「金錢給付」
      之部分外，餘應視該行為之刑事訴追或審判程序終局結果
      而定，在刑事訴追、審判程序尚未終局確定前，行政機關
      自不得逕予裁罰，僅關於沒入或其他種類行政罰，因兼具
      維護公共秩序之作用，為達行政目的，行政機關仍得併予
      裁處，又此所稱「其他種類行政罰」，係指違反行政法上
      之義務應受「裁罰性」之「不利處分」而言，依行政罰法
      第2 條規定，應包括限制或禁止行為之吊扣證照處分在內
      。
（四）經查，異議人對其自96年2月9日22時許，在臺中縣梧棲鎮
      ○○○○道路旁之餐廳內飲用酒類後，已達不能安全駕駛
      動力交通工具之程度，仍駕駛車牌號碼2492-NH 號自小客
      車附載其胞弟王心佑，欲返回位於臺中縣清水鎮之住處。
      嗣甲○○駕駛該車沿臺中縣清水鎮○○路由東往西方向行
      駛，於同日23時25分許，行經該路段與中華路口實，適黃
      雅雪駕駛車牌號碼2S-917號營業用小貨車，搭載其子戴志
      盛，沿高美路由西往東方向行駛至前開路口，欲右轉往中
      華路方向行駛，甲○○因酒後注意力降低，不慎撞及黃雅
      雪所駕駛之營業用小貨車，至其本身及王心佑、黃雅雪、
      戴志盛等人均受有傷害，雙方之車輛亦因相互撞擊而受損
      。嗣經警據報前往處理，將傷者緊急送醫急救，並委請童
      綜合醫院對甲○○施以抽血檢驗，測得其血液中酒精含量
      達229.9mg/dl，經換算呼氣酒精濃度值為每公升1.15毫克
      之違規事實，固不否認。惟異議人之同一酒後駕車行為，
      因同時犯刑法第185條之3之公共危險罪，經移送臺灣臺中
      地方法院檢察署檢察官偵辦後，經檢察官於96年4 月26日
      作成96年度偵字第9534號緩起訴處分，緩起訴期間為1 年
      ，異議人應向國庫支付新臺幣60,000元，經檢察官依職權
      送臺灣高等法院臺中分院檢察署再議，亦經認無不當，於
      96年5 月18日以96年度上職議字第2708號駁回再議確定，
      上開緩起訴處分於97年5 月17日期滿未經撤銷而告確定，
      有臺灣臺中地方法院檢察署96年度偵字第9534號緩起訴處
      分書、臺灣高等法院臺中分院檢察署96年度上職議字第27
      08號處分書及臺灣高等法院被告前案紀錄表各1 紙附卷可
      稽。依照檢察官對本件異議人所為緩起訴處分之期間為1
      年，並命其應向國庫支付60,000元，並依職權送臺灣高等
      法院臺中分院檢察署再議，亦認原處分並無不當而駁回再
      議。再按刑事審判旨在實現刑罰權之分配正義，故法院對
      於有罪被告之科刑，應符合罰刑相當之原則，使輕重得宜
      ，罰當其罪，此所以刑法第57條明定科刑時，應以行為人
      之責任為基礎，並審酌一切情狀，尤應注意該條所列10款
      事項，以為科刑輕重之標準。而現階段之刑事政策，非祇
      在實現以往應報主義之觀念，尤重在教化之功能。乃本件
      原檢察官「核被告所為，係犯刑法第185條之3服用酒類不
      能安全駕駛動力交通工具而駕駛罪，屬法定本刑為死刑、
      無期徒刑或最輕本刑3 年以上有期徒刑以外之罪，爰審酌
      被告犯後坦承犯行，態度良好，且無犯罪紀錄，並已與被
      害人達成和解，有本署刑案資料查註紀錄表及和解書附卷
      可參，苟予自新機會緩為刑事訴追，對於公共利益之維護
      應屬無礙，爰參酌刑法第57條所列事項及公共利益之維護
      ，認以緩起訴為適當。」並諭知緩起訴期間1 年，並令異
      議人應向國庫支付60,000元，有緩起訴處分書在卷可稽，
      足認原檢察官已就異議人酒駕行為為充分評價，並為罰刑
      相當之處罰，則本諸先刑罰後行政之原則，本件自不宜再
      就已經充分刑罰評價之行為，另循行政程序予以再行評價
      ，以防二重評價。衡諸本件異議人所受緩起訴處分期間為
      1年，並於97年5月17日期滿而未經撤銷，應認已履行前開
      支付國庫60,000元，本院認其應知所警惕，無再犯之虞，
      對於公共利益之維護已經無礙，而上開緩起訴處分內容，
      確對被告財產、自由產生不利之結果，且此結果之所生，
      亦係出於同一酒後駕車之行為，評價上已產生實質刑罰之
      效果，且其所繳納之公益捐款等內容，以其所受教育程度
      及經濟狀況，亦已遠逾原處分機關所裁處之罰鍰，乃原處
      分機關就此範圍，實無再另處以罰鍰之必要（縱原處分機
      關係依道路交通管理處罰條例第35條第8 項規定為之者，
      亦然），以免使行為人產生雙重之財產損害。綜上，原處
      分再對異議人為不利之金錢裁罰，難稱允當，是以本件異
      議應認為有理由，合應由本院將原處分關於罰鍰之部分撤
      銷，並就此部分為異議人不罰之諭知。
據上論斷，應依道路交通案件處理辦法第20條前段，裁定如主文
。
中    華    民    國    98    年    5     月    25    日
                              交通法庭法  官  林世民
以上正本證明與原本無異
如不服本裁定應於送達後5日內向本院提出抗告狀
                                      書記官  紀俊源
中    華    民    國    98    年    5     月    25    日


司法院資訊處製作；財團法人民間司法改革基金會備份。
